【裁判字號】    97,上訴,587
【裁判日期】    970626
【裁判案由】    毒品危害防制條例
【裁判全文】
臺灣高等法院臺南分院刑事判決         97年度上訴字第587號
上  訴  人  臺灣雲林地方法院檢察署檢察官
被      告  甲○○
上列上訴人因被告違反毒品危害防制條例案件，不服臺灣雲林地
方法院96年度訴字第905號中華民國97年4月22日第一審判決（起
訴案號：臺灣雲林地方法院檢察署96年度偵字第4265號），提起
上訴，本院判決如下：
    主  文
上訴駁回。
    理  由
一、公訴意旨略以：被告甲○○明知海洛因業經政府公告列為毒
    品危害防制條例第2條第2項第1款所稱之第一級毒品，不得
    非法持有、轉讓，竟基於轉讓第一級毒品海洛因之犯意，於
    民國95年9月11日上午11時許，在南投縣名間鄉○街村○○
    路482號住處，收受黃世元新臺幣（下同）500元後，即騎乘
    機車外出向年籍不詳綽號「阿達」之成年男子購買海洛因1
    小包。嗣於同日12時許，返回住處而未及將購得之海洛因交
    付黃世元，乃遭警查獲，致其轉讓毒品行為未能得逞，因認
    被告係犯毒品危害防制條例第8條第5項、第1項之轉讓第一
    級毒品未遂罪嫌等語。
二、按被告以外之人於審判外之言詞或書面陳述，除法律有規定
    者外，不得作為證據，刑事訴訟法第159條第1項定有明文。
    次按被告以外之人於偵查中向檢察官所為之陳述，除顯有不
    可信之情況者外，得為證據。刑事訴訟法第159條之1第2項
    定有明文。查證人黃世元、吳修源、陳建璋、鄭世忠分別於
    警詢、偵查中之證述，雖均係審判外之陳述，惟檢察官與被
    告於原審及本院審判程序同意作為證據，且該等供述證據係
    由職司犯罪調查、偵查之警方及檢察官依法定正當程序作成
    ，查無顯不可信之情狀，本院審酌上情認屬適當，依上開規
    定，自得為證據。
三、按犯罪事實應依證據認定之，無證據不得認定犯罪事實；又
    不能證明被告犯罪者，應諭知無罪之判決；刑事訴訟法第15
    4條第2項、第301條第1項分別明文規定。故事實之認定，應
    憑證據，如未能發現相當證據，或證據不足以證明，自不能
    以推測或擬制之方法，以為裁判基礎。而認定不利於被告之
    事實，須依積極證據，茍積極之證據不足為不利於被告事實
    之認定時，即應為有利於被告之認定，更不必有何有利之證
    據，有最高法院30年上字第816號判例可參。且刑事訴訟上
    證明之資料，無論其為直接或間接證據，均須達於通常一般
    之人均不致有所懷疑，而得確信其為真實之程度，始得據為
    有罪之認定，若其關於被告是否犯罪之證明未能達此程度，
    而有合理懷疑之存在，致使無從形成有罪之確信，根據「罪
    證有疑，利於被告」之證據法則，即不得遽為不利被告之認
    定，亦有最高法院76年度台上字第4986號判例可稽。又檢察
    官就被告犯罪事實，應負舉證責任，並指出證明之方法。刑
    事訴訟法第161條第1項亦定有明文。因此被告並無自證無罪
    之義務，此乃無罪推定之原則。是以何項卷證資料有利於被
    告或不利於被告，應由擔任公訴角色之檢察官盡其舉證之義
    務，此乃上開法條規定公訴人於刑事訴訟程序進行中應盡之
    法定義務。故最高法院著有92年台上字第128號判例，闡明
    「刑事訴訟法第161條已於民國91年2月8日修正公布，其第1
    項規定：檢察官就被告犯罪事實，應負舉證責任，並指出證
    明之方法。因此，檢察官對於起訴之犯罪事實，應負提出證
    據及說服之實質舉證責任。倘其所提出之證據，不足為被告
    有罪之積極證明，或其指出證明之方法，無從說服法院以形
    成被告有罪之心證，基於無罪推定之原則，自應為被告無罪
    判決之諭知」之意旨甚明。
四、公訴意旨認被告甲○○涉犯毒品危害防制條例第8條第5項、
    第1項之轉讓第一級毒品未遂罪嫌，係以被告之供述、證人
    黃世元、吳修源、陳建璋、鄭世忠於警詢及偵查中之證述及
    扣案之第一級毒品海洛因1包為主要論據。訊據被告堅詞否
    認有何轉讓第一級毒品犯行，辯稱：伊是受黃世元之託代為
    購買毒品而已，買到後還沒有交付黃世元即被查獲，伊沒有
    轉讓毒品之意思，且伊當時被查獲後已因施用毒品罪，經臺
    灣南投地方法院以95年度訴字第918號判處有期徒刑8月確定
    等語。
五、經查：
（一）查被告於95年9月11日上午11時許，在南投縣名間鄉○街
      村○○路482號住處，收受黃世元交付之500元後，旋騎乘
      機車前往南投市電信局旁，向真實姓名年籍不詳、綽號「
      阿達」之成年男子購得海洛因1小包，於同日12時許返回
      住處時即遭警查獲，而未及將購得之海洛因交付予黃世元
      等情，業據被告於警詢、原審偵審中及本院供稱：黃世元
      至伊住處找伊，拿了500元叫伊幫他購買毒品，伊拿了500
      元騎機車外出向「阿達」購買毒品，伊沒有賺取價差，為
      警查獲之海洛因即是伊買來，打算要交給黃世元的毒品等
      語（見警卷第6頁、臺灣南投地方法院檢察署95年度偵字
      第3995號卷第18頁及原審卷第87頁反面及本院審理筆錄）
      ，參酌證人黃世元、吳修源、陳建璋及鄭世忠於偵查中均
      一致證稱：當時黃世元、吳修源、陳建璋及鄭世忠在一起
      ，因黃世元毒癮發作，吳修源表示試試看能否向被告「調
      」得毒品，即由陳建璋開車至被告住處，由黃世元、吳修
      源進入屋內，黃世元交付被告500元，請被告幫忙購買海
      洛因，後來鄭世宗、吳修源外出吃冰，過約1小時，被告
      才騎機車回來等語（見95年度偵字第3995號卷第8、13、
      31頁及96年度偵續字第14號第32、36頁），而在被告身上
      查扣之白色粉末1包，經送法務部調查局鑑定結果，確含
      第一級第六項毒品海洛因成分，淨重0.03公克（空包裝重
      0.24公克）乙節，亦有該局95年10月2日調科壹字第09523
      022910號鑑定書1份在卷可稽（見95年度偵字第3995號卷
      第23頁）。由上開黃世元交付被告500元後，被告旋即騎
      車外出，並攜帶海洛因1包返回住處，而警方在被告身上
      亦僅扣得海洛因1包而無現金之過程觀之，被告確實收受
      黃世元交付之500元後，替黃世元向「阿達」之人，以500
      元代價購買海洛因1包，顯見被告並無賺取價差之意思，
      僅為黃世元暫時持有該包海洛因，是被告辯稱係受黃世元
      之託代買毒品乙節，堪信為真。
（二）按轉讓毒品與受託代買毒品之區別，在於前者有「移轉毒
      品所有權」之意思，後者則該毒品之所有權自始即歸屬於
      委託人，受託代買之人僅係替委託人持有，其將毒品交付
      與委託人，乃係受託代買之當然結果，其間並無「移轉毒
      品所有權」之意思（最高法院85年度台上字第4470號、86
      年度台上字第157號、88年度台上字第704號、94年度台上
      字第1206號、95年度台上字第5184號判決意旨參照）。而
      本件被告僅係受黃世元之託代為購買毒品施用，則被告向
      「阿達」購得毒品後，該毒品所有權自始歸屬於黃世元，
      被告持有毒品乃受託代買之當然結果，彼此間並無移轉所
      有權之意思，依上開最高法院判決意旨，自不構成轉讓第
      一級毒品罪。又被告知悉黃世元毒癮發作難耐，代黃世元
      向他人購買毒品，原應成立幫助施用第一級毒品或幫助持
      有第一級毒品罪，惟被告尚未將所購得之海洛因交付黃世
      元，即為警查獲，已如前述，因而黃世元尚未持有、施用
      該等毒品，而持有及施用第一級毒品罪並不處罰未遂犯，
      此觀毒品危害防制條例第10條、第11條之規定自明，即黃
      世元因尚未持有、施用該等毒品，而不構成上開之罪，而
      幫助施用第一級毒品或幫助持有第一級毒品罪，係幫助犯
      ，屬從犯，黃世元之行為不構成上開之罪，故依從屬理論
      ，被告之所為，亦不構成幫助持有或幫助施用第一級毒品
      罪。
（三）本件既無積極證據足認被告有何轉讓第一級毒品之犯行，
      此部分為不能證明被告犯罪，本應為無罪判決之諭知，但
      被告持有第一級毒品部分，檢察官於起訴書已詳敘其犯罪
      事實，應屬法院審理範圍。惟按案件曾經判決確定者，應
      為免訴之判決，刑事訴訟法第302條第1款定有明文，又此
      項原則關於實質上一罪或裁判上一罪，均有其適用（最高
      法院49年台非字第20號判例參照）。查本件被告於95年9
      月11日為警查獲後，經採集尿液送驗結果，呈嗎啡陽性反
      應，其該次施用第一級毒品之犯行，已由臺灣南投地方法
      院於95年12月29日以95年度訴字第918號判處有期徒刑8月
      ，並於96年1月19日確定，有臺灣高等法院被告前案紀錄
      表及臺灣南投地方法院上開判決書附卷可佐（見原審卷第
      91、92、99-101頁）；又被告施用海洛因之前之持有海洛
      因之低度行為，應為施用第一級毒品海洛因之高度行為所
      吸收，而不另論罪。而本件被告上開持有第一級毒品罪與
      被告因施用而持有毒品之時間、地點、扣案毒品均屬相同
      ，係同一案件，是被告上開持有第一級毒品海洛因之犯行
      ，已為其施用第一級毒品之行為所吸收，為實質上一罪，
      依審判不可分原則，自為該施用第一級毒品案件之確定判
      決效力所及。從而，本件被告持有第一級毒品罪部分，自
      應依刑事訴訟法第302條第1款規定諭知免訴之判決（最高
      法院95年度臺上字第3772號、90年度臺非字第174號判決
      亦採相同見解）。
六、原審審理結果，認本案應認不能證明被告有轉讓第一級毒品
    之犯行，但被告尚有持有第一級毒品之行為，惟該持有第一
    級毒品之行為已經臺灣南投地方法院95年度訴字第918號以
    被告有施用第一級毒品之犯行判處有期徒刑8月，並於96年1
    月19日確定，而被告上開施用第一級毒品海洛因之前之持有
    海洛因之低度行為，應為施用第一級毒品海洛因之高度行為
    所吸收，而不另論罪，已如前述，本案被告持有第一級毒品
    部分，應合於刑事訴訟法第302條第1款規定，而諭知免訴之
    判決；並敘明沒收為從刑之一種，依主從不可分原則，應附
    隨於主刑而同時宣告之，除有罪、免刑等判決，於裁判時併
    宣告外，如諭知無罪之判決，既無主刑，從刑亦無所附麗，
    故案內之違禁物，應另依刑法第40條但書由檢察官聲請單獨
    宣告沒收（最高法院78年臺非字第72號判例可資參照）。本
    件扣案之第一級毒品海洛因1包（淨重0.03公克，空包裝重
    0.24公克），固屬違禁物，惟無從於本件免訴判決併宣告沒
    收銷燬之等情。本院經核，原判決認事用法俱無不合，上訴
    意旨仍執陳詞指摘原判決為不當，為無理由，應予駁回。
據上論斷，應依刑事訴訟法第368條，判決如主文。
本案經檢察官林炎昇到庭執行職務。
中    華    民    國    97    年    6     月    26    日
                  刑事第一庭    審判長法  官  王明宏
                                      法  官  夏金郎
                                      法  官  蔡長林
以上正本證明與原本無異。
檢察官如不服本判決應於收受本判決後十日內向本院提出上訴書
，其未敘述上訴理由者並得於提起上訴後十日內向本院補提理由
書。
本件被告不得上訴。
                                      書記官  黃全忠
中    華    民    國    97    年    6     月    26    日

司法院資訊處製作；財團法人民間司法改革基金會備份。
